臺灣士林地方法院刑事判決
111年度審訴字第543號
公  訴  人  臺灣士林地方檢察署檢察官
被      告  吳忠孝



上列被告因詐欺等案件，經檢察官提起公訴（111年度偵緝字第9
05號），被告於本院準備程序時就被訴事實為有罪陳述，經本院
合議庭裁定由受命法官獨任改行簡式審判程序審理，並判決如下
：
    主  文
吳忠孝犯三人以上共同詐欺取財罪，處有期徒刑壹年貳月，併科
罰金新臺幣壹萬元，罰金如易服勞役，以新臺幣壹仟元折算壹日
。
未扣案之犯罪所得新臺幣陸仟元沒收，於全部或一部不能沒收或
不宜執行沒收時，追徵其價額。
    事  實
一、吳忠孝自民國110年11月某日起，加入真實姓名年籍不詳、
    暱稱「李旺飛」（即「wong fei lee」）及其他真實姓名年
    籍不詳之成年人所組成之詐欺集團（下稱本案詐欺集團），
    而與本案詐欺集團成員共同意圖為自己不法之所有，並基於
    3人以上共同詐欺取財及洗錢之犯意聯絡，由該詐欺集團成
    員於110年11月某日，以社群軟體臉書及通訊軟體Line、暱
    稱「程漢」之名義與黃玉蘭結識後，傳送訊息佯稱：伊是外
    國兵，有一個黃金包裹寄往臺北機場海關，需要代為繳納新
    臺幣（下同）100多萬元才領出云云，致黃玉蘭陷於錯誤，
    於110年11月16日22時，在新北市○○區○○路0號淡水捷運站，
    交付現金31萬9,000元予依「李旺飛」指示前來之吳忠孝收
    取，吳忠孝再至臺南市開元路橋下轉交予詐欺集團指派前來
    收款之男子，而以此方式隱匿、掩飾上開詐欺所得之來源及
    去向，並因而獲得6,000元之報酬。嗣黃玉蘭發現受騙，報
    警處理，始查悉上情。
二、案經黃玉蘭訴由新北市政府警察局淡水分局報告臺灣士林地
    方檢察署檢察官偵查起訴。      
    理  由
壹、程序部分
　　本案被告吳忠孝所犯者為刑事訴訟法第273條之1第1項所定
    死刑、無期徒刑、最輕本刑為3年以上有期徒刑以外之罪，
    且非高等法院管轄之第一審案件，而被告就被訴事實為有罪
    之陳述，經告知簡式審判程序之旨，並聽取被告及檢察官之
    意見後，本院合議庭裁定由受命法官獨任改行簡式審判程序
    ，是本案之證據調查，依刑事訴訟法第273條之2規定，不受
    同法第159條第1項、第161條之2、第161條之3、第163條之1
    及第164條至第170條等規定之限制，合先敘明。
貳、實體部分
一、本院查：
  ㈠被告吳忠孝業於偵查中詳述本案犯罪經過，並於本院準備程
    序及審理時坦承全部犯罪事實不諱（見偵緝卷第95頁至第97
    頁、本院卷第59頁至第70頁），且有證人即告訴人黃玉蘭之
    證詞（見偵卷第7頁至第8頁、第91頁、偵緝卷第139頁），
    以及告訴人提出與「程漢」之Line對話紀錄列印資料、路口
    監視器翻拍照片、被告領取現金31萬9,000元之現場照片等
    附卷可稽（見偵卷第15頁至第19頁、第57頁至第60頁），足
    認被告上開任意性自白應與事實相符，堪予採信。
  ㈡按共同正犯之行為人已形成一個犯罪共同體，彼此相互利用
    ，並以其行為互為補充，以完成共同之犯罪目的。故其所實
    行之行為，非僅就自己實行之行為負其責任，並在犯意聯絡
    之範圍內，對於其他共同正犯所實行之行為，亦應共同負責
    。且共同正犯之意思聯絡，不限於事前有所協議，其於行為
    當時，基於相互之認識，以共同犯罪之意思參與者，亦無礙
    於共同正犯之成立（最高法院73年台上字第1886號判決先例
    、100年度台上字第5925號判決意旨參照）。尤其在行為人
    係複數之情況下，倘於事前或事中預見其結果，猶出於默示
    之犯意聯絡，分工合作，終致結果發生，即應就犯罪之全部
    結果，共同負責。換言之，數行為人基於對被害人為犯罪行
    為之犯意聯絡，於該行為實行之前或行為之際，若在主觀上
    已預見自己或共同正犯可能之犯罪行為有足以發生犯罪結果
    之危險性存在，卻仍容認、默許共同正犯為之而不違背其本
    意者，則均屬故意之範圍。查現今詐欺犯罪型態，自招攬人
    員提供帳戶、擔任車手、把風工作、撥打電話實施詐欺、推
    由擔任車手之成員取贓分贓等階段，乃需多人縝密分工方能
    完成之集團性犯罪。本案雖無證據證明被告直接對告訴人施
    用詐術，然被告既依「李旺飛」之指示收取詐欺款項，並將
    詐欺款項交予詐欺集團指派前來取款之男子而上繳至本案詐
    欺集團，使本案詐欺集團得以完成詐欺取財、洗錢等犯行，
    且確保獲得不法利潤，顯係與其他集團成員彼此分工，在合
    同意思範圍內，各自分擔犯罪行為之一部，並相互利用他人
    之行為，以達遂行犯罪之目的。又被告上開行為係完成本案
    詐欺集團所為詐欺取財、洗錢犯行不可或缺之關鍵行為，而
    已參與實施詐欺取財、洗錢犯行之構成要件，則被告自應對
    各該參與之不法犯行及結果共同負責。
  ㈢綜上，本案事證明確，被告上開犯行洵堪認定，應依法論科
    。
二、論罪科刑
  ㈠核被告吳忠孝所為，係犯刑法第339條之4第1項第2款之三人
    以上共同詐欺取財罪、洗錢防制法第14條第1項之一般洗錢
    罪。公訴意旨雖漏未論及被告尚有洗錢之犯罪事實，惟此部
    分與被告所為加重詐欺取財部分具有想像競合犯之裁判上一
    罪關係，為起訴效力所及，並經公訴人當庭補充此部分起訴
    法條，復經本院給予被告表示意見之機會，已無礙被告防禦
    權之行使，附此敘明。
  ㈡被告與「李旺飛」及其他本案詐欺集團成員間，就上揭犯行
    ，有犯意聯絡及行為分擔，應論以共同正犯。
  ㈢又被告所為，係一行為同時觸犯三人以上共同詐欺取財罪及
    一般洗錢罪，為想像競合犯，應依刑法第55條規定，從一重
    之三人以上共同詐欺取財罪論處。
  ㈣按洗錢防制法第16條第2項規定：「犯前2條之罪，在偵查或
    審判中自白者，減輕其刑」；另按想像競合犯之處斷刑，本
    質上係「刑之合併」，其所謂從一重處斷，乃將想像競合犯
    組成之評價上數罪，合併為科刑一罪，其所對應之刑罰，亦
    合併其評價上數罪之數法定刑，而為一個處斷刑。易言之，
    想像競合犯侵害數法益者皆成立犯罪，論罪時必須輕、重罪
    併舉論述，同時宣告所犯各罪名，包括各罪有無加重、減免
    其刑之情形，亦應說明論列，量刑時併衡酌輕罪部分量刑事
    由，評價始為充足，然後依刑法第55條前段規定「從一重處
    斷」，非謂對於其餘各罪可置而不論。因此，法院決定處斷
    刑時，雖以其中最重罪名之法定刑，做為裁量之準據，惟於
    裁量其輕重時，仍應將輕罪合併評價在內（最高法院108年
    度台上字第4405、4408號判決意旨）。查被告於本院準備程
    序及審理時均自白前開一般洗錢犯行，依上開規定原應減輕
    其刑，惟被告所犯之一般洗錢罪，屬想像競合犯中之輕罪，
    揆諸前開說明，就被告此部分想像競合輕罪得減刑部分，爰
    依刑法第57條規定，於量刑時一併衡酌。
  ㈤爰審酌被告不思以合法途徑賺取錢財，貿然參與本案詐欺集
    團，擔任收取詐得款項之重要工作，貪圖不勞而獲，價值觀
    念顯有偏差，且被告於本案製造金流之斷點，掩飾、隱匿詐
    欺犯罪所得之舉，除增加檢警查緝難度，更造成告訴人黃玉
    蘭財物損失，助長詐欺犯罪盛行，危害社會治安，所為實應
    非難。惟念被告犯後終能坦承犯行，兼衡其前科素行、本案
    之犯罪動機、手段、於本案詐欺集團之分工及參與情節、告
    訴人遭詐騙之金額、所生危害、被告迄未賠償告訴人損失、
    被告洗錢部分符合洗錢防制法第16條第2項減刑要件等情，
    兼衡其自陳專科畢業之教育智識程度、未婚、目前從事營造
    業之家庭生活經濟狀況等一切情狀，量處如主文所示之刑，
    並諭知罰金易服勞役之折算標準。
三、沒收
  ㈠按犯罪所得，屬於犯罪行為人者，沒收之；於全部或一部不
    能沒收或不宜執行沒收時，追徵其價額；犯罪所得已實際合
    法發還被害人者，不予宣告沒收或追徵，刑法第38條之1第1
    項前段、第3項、第5項分別定有明文。次按「任何人都不得
    保有犯罪所得」為普世基本法律原則，犯罪所得之沒收、追
    繳或追徵，在於剝奪犯罪行為人之實際犯罪所得（原物或其
    替代價值利益），使其不能坐享犯罪之成果，以杜絕犯罪誘
    因，可謂對抗、防止經濟、貪瀆犯罪之重要刑事措施，性質
    上屬類似不當得利之衡平措施，著重所受利得之剝奪。然苟
    無犯罪所得，自不生利得剝奪之問題，固不待言，至二人以
    上共同犯罪，關於犯罪所得之沒收、追繳或追徵，應就各人
    所分得者為之。又所謂各人「所分得」，係指各人「對犯罪
    所得有事實上之處分權限」，法院應視具體個案之實際情形
    而為認定；倘若共同正犯各成員內部間，對於不法利得分配
    明確時，固應依各人實際分配所得沒收。至於共同正犯各成
    員有無犯罪所得、所得數額，係關於沒收、追繳或追徵標的
    犯罪所得範圍之認定，固非屬犯罪事實有無之認定，並不適
    用「嚴格證明法則」，無須證明至毫無合理懷疑之確信程度
    ，應由事實審法院綜合卷證資料，依自由證明程序釋明其合
    理之依據以認定之（最高法院104年8月11日104年度第13次
    刑事庭會議決議、最高法院104年度台上字第3937號判決意
    旨參照）。被告吳忠孝因本案犯行獲得6,000元之報酬，業
    據其供承明確，既未扣案，亦未實際發還告訴人黃玉蘭，且
    查無過苛調節之情形，應依刑法第38條之1第1項前段、第3
    項之規定宣告沒收，並於全部或一部不能沒收或不宜執行沒
    收時，追徵其價額。
  ㈡再按犯洗錢防制法第14條之罪，其所移轉、變更、掩飾、隱
    匿、收受、取得、持有、使用之財物或財產上利益，沒收之
    ，洗錢防制法第18條第1項前段定有明文。關於犯罪行為人
    犯洗錢防制法第14條之罪，其所掩飾、隱匿之財物本身僅為
    洗錢之標的，難認係供洗錢所用之物，故洗錢行為之標的除
    非屬於前置犯罪之不法所得，而得於前置犯罪中予以沒收者
    外，既非本案洗錢犯罪之工具及產物，亦非洗錢犯罪所得，
    尤非違禁物，尚無從依刑法沒收規定予以宣告沒收，自應依
    上開第18條第1項前段規定予以宣告沒收。且此規定係採義
    務沒收主義，祇要合於前述規定，法院即應為相關沒收之諭
    知，然該洗錢行為之標的是否限於行為人者始得宣告沒收，
    法無明文，是從有利於被告之認定，倘法條並未規定「不問
    屬於犯罪行為人與否均沒收」時，自仍以屬於被告所有者為
    限，始應予沒收。查被告上繳至本案詐欺集團之款項，為洗
    錢之標的，既非被告所有，被告亦無事實上之處分權限，依
    據上開說明，自無從依洗錢防制法第18條第1項前段規定宣
    告沒收或追徵，併此敘明。
據上論斷，應依刑事訴訟法第273條之1第1項、第299條第1項前
段，洗錢防制法第14條第1項，刑法第11條前段、第28條、第339
條之4第1項第2款、第55條、第42條第3項前段、第38條之1第1項
前段、第3項，刑法施行法第1條之1第1項，判決如主文。
本案經檢察官呂永魁提起公訴，檢察官林聰良到庭執行職務。
中    華    民    國    111   年    11    月    10    日
                  刑事第十一庭法  官  蘇怡文
以上正本證明與原本無異。 
如不服本判決應於收受送達後20日內向本院提出上訴書狀，並應
敘述具體理由。其未敘述上訴理由者，應於上訴期間屆滿後20日
內向本院補提理由書（均須按他造當事人之人數附繕本）「切勿
逕送上級法院」。因疫情而遲誤不變期間，得向法院聲請回復原狀。                       
                              書記官  林孟君   
中　　華　　民　　國　　111 　年　　11　　月　　10　　日
附錄本案論罪科刑法條全文：
洗錢防制法第2條
本法所稱洗錢，指下列行為：
一、意圖掩飾或隱匿特定犯罪所得來源，或使他人逃避刑事追訴
    ，而移轉或變更特定犯罪所得。
二、掩飾或隱匿特定犯罪所得之本質、來源、去向、所在、所有
    權、處分權或其他權益者。
三、收受、持有或使用他人之特定犯罪所得。

洗錢防制法第14條
有第2條各款所列洗錢行為者，處7年以下有期徒刑，併科新臺幣
5百萬元以下罰金。
前項之未遂犯罰之。
前二項情形，不得科以超過其特定犯罪所定最重本刑之刑。

中華民國刑法第339條之4
犯第339條詐欺罪而有下列情形之一者，處1年以上7年以下有期
徒刑，得併科1百萬元以下罰金：
一、冒用政府機關或公務員名義犯之。
二、三人以上共同犯之。
三、以廣播電視、電子通訊、網際網路或其他媒體等傳播工具，
    對公眾散布而犯之。
前項之未遂犯罰之。